【裁判字號】    98,台上,5873
【裁判日期】    981008
【裁判案由】    常業詐欺
【裁判全文】
最高法院刑事判決            九十八年度台上字第五八七三號
上  訴  人  甲○○（原名薛志宏）
上列上訴人因常業詐欺案件，不服台灣高等法院台中分院中華民
國九十八年六月二十五日第二審判決（九十八年度金上訴字第四
三七號，起訴案號：台灣台中地方法院檢察署九十五年度偵字第
二三八一二、二七五七五〈原判決漏載〉號），提起上訴，本院
判決如下：
    主  文
上訴駁回。
    理  由
按刑事訴訟法第三百七十七條規定，上訴於第三審法院，非以判
決違背法令為理由，不得為之。是提起第三審上訴，應以原判決
違背法令為理由，係屬法定要件。如果上訴理由書狀並未依據卷
內訴訟資料，具體指摘原判決不適用何種法則或如何適用不當，
或所指摘原判決違法情事，顯與法律規定得為第三審上訴理由之
違法情形，不相適合時，均應認其上訴為違背法律上之程式，予
以駁回。本件原審經審理結果，認為上訴人甲○○（原名薛志宏
，於民國九十五年一月二十六日更名）有原判決事實欄所載擔任
統領國際開發有限公司（下稱統領公司）董事長特別助理，並掛
名財務長，與該公司名義負責人薛守謜、實際負責人陳俊樺（以
上二人，均經原審另案判刑確定）、掛名執行秘書謝麗珠（未據
起訴）共同常業詐欺及違反公平交易法之犯行均明確，因而撤銷
第一審之科刑判決，於為刑法新舊比較後，變更檢察官起訴所引
刑法第三百三十九條第一項詐欺取財罪之法條，依刑法修正前牽
連犯等規定，改判從一重論上訴人以共同犯常業詐欺罪，處有期
徒刑壹年拾月。已詳敘調查、取捨證據之結果及憑以認定犯罪事
實之心證理由。並就上訴人否認犯行之供詞及其所辯各語認非可
採，予以論述及指駁。從形式上觀察，原判決關於得上訴第三審
之常業詐欺部分，尚無足以影響判決結果之違背法令情形存在。
上訴意旨略稱：（一）原判決就：(1)上訴人受僱於他人，在不知
統領公司詐騙犯行之主觀意思下，完成上司交代之庶務工作及收
支作業等情，未加審酌，逕認上訴人為共同正犯。(2)證人謝麗珠
於九十三年七月至同年十月間負責統領公司之財務會計，且招攬
會員，為何不構成犯罪？(3)統領公司副總經理吳昇勳、李春秋均
為上訴人之上司，而未論為共同正犯，難道其等未負責核心事務
？以上俱有判決理由不備、理由矛盾及不適用法則之違法。（二
）謝麗珠於第一審法院九十六年度金訴字第二五號違反銀行法案
件（下稱另案）審理時，證稱：伊把錢都匯給上訴人云云；然於
本案原審證稱：錢是匯到統領公司之帳戶等語，並不一致。又上
訴人於離職後以簡訊告知謝麗珠稱：陳俊樺係幕後實質負責人等
語，此經謝麗珠於原審陳明，足證上訴人非共同正犯，原審對其
於原審所為有利上訴人之前揭證詞既不採信，又未說明不採之理
由，有判決不備理由之違法。（三）薛守謜於警詢時陳稱：統領
公司於九十三年九月成立後，銀行往來之公司大、小章（指公司
章、負責人印章）係由伊保管，上訴人需要領款就會向伊領取銀
行往來之公司大、小章等語；又證人即統領公司會計吳雨娘於第
一審證稱：公司之印章、存摺都在上訴人身上，要等上訴人來才
有辦法使用等詞。對於公司大、小章究係何人保管，二人所述並
不一致，薛守謜之陳述不利於己，應認係實情而可採信，吳雨娘
所稱公司之大、小章係上訴人保管云云，顯有誤會，原判決未予
詳酌，兼採二人歧異之證詞，有判決理由矛盾之違法。（四）謝
麗珠於第一審就其所招攬會員部分，證稱：是會計及上訴人一起
受理收款等語。後於原審改稱：係由櫃台小姐受理收款及刷卡云
云。會計吳雨娘於第一審亦證稱：當時由櫃台小姐收款或線上刷
卡等詞，足證並非上訴人負責收款。又統領公司收支作業流程，
乃由公司會計負責收取現金，僅在銀行每日停止營業後，因不及
至銀行存入，始先交由上訴人保管。原審遽認上訴人負責收取會
員投資款項，有違證據法則且有理由矛盾之違法。（五）薛守謜
曾以統領公司名義，對外宣稱上訴人監守自盜，侵占該公司會員
全部投資款項逃逸，而對上訴人提出侵占告訴，然經台灣台中地
方法院檢察署檢察官偵查結果以九十六年度偵字第七０四０號處
分不起訴。上訴人所為與薛守謜、陳俊樺無犯意聯絡及行為分擔
之辯解，為可採取，原判決既不採上訴人之辯解，又未說明其理
由，有不備理由之違誤等語。惟查：（一）採證認事，係事實審
法院之職權，其對證據證明力所為之判斷，如未違背經驗法則與
論理法則，復已敘述其憑以判斷之心證理由，即不能任意指為違
法。原判決認定上訴人有本件共同常業詐欺之犯罪事實，係依憑
上訴人之部分自白（於偵訊、第一審坦承：伊受陳俊樺之邀，任
職統領公司，每月薪資新台幣〈下同〉十萬元，陳俊樺僱用伊，
係因認為薛守謜手腳不乾淨，乃要伊建立統領公司之制度，負責
管理會計、總機等人員及保管公司帳戶之存摺、印章、密碼等工
作，且曾將統領公司帳戶內之一百五十萬元存入伊前妻郭筱君帳
戶內，由伊領用及曾將伊自統領公司帳戶內領用之上百萬元，交
予陳俊樺等事實不諱）及證人薛守謜、陳俊樺（均證明：上訴人
擔任統領公司財務長，管理該公司財務之事實）、謝麗珠（於第
一審證陳：上訴人受理收受款項及伊將款項匯交上訴人之情形）
、吳雨娘（於第一審證述：會計事務均係上訴人交代伊處理等情
）等人之證詞，並參酌卷附統領公司基本資料、統領國際開發集
團關係／轉投資企業表及其簡介影本等證據資料以為論斷。而以
上訴人否認犯罪，辯稱：伊在統領公司只有上班一個多月，約做
到九十三年十一月五日左右，期間只是擔任統領公司董事長特別
助理，並非該公司財務長，亦未負責收取會員投資款項及發放會
員紅利、獎金等工作，伊與薛守謜、陳俊樺並無犯意聯絡、行為
分擔云云，為卸責之詞，不足採信。並敘明：(1)上訴人既有權限
保管統領公司之帳戶，並指示會計人員存、提款項，並曾將「統
領公司」帳戶內之一百五十萬元匯入郭筱君帳戶內由其領用，顯
見上訴人確係負責統領公司之財務管理無訛。是上訴人掛名財務
長，並負責收取會員投資款項及發放會員紅利、獎金等核心事務
工作之執行確然屬實。(2)上訴人既係以每月十萬元之高薪受僱於
統領公司實際負責人陳俊樺，且負責該公司會員投資款項之收取
及發放等核心業務之執行，謝麗珠亦確有參與統領公司會員投資
款項之收取及發放等核心事務之決策與執行無訛。則上訴人與薛
守謜、陳俊樺、謝麗珠共同參與上開犯行，自其加入時間起，具
有犯意聯絡及行為分擔至明。(3)上訴人於統領公司結束後，雖曾
以手機簡訊告知謝麗珠，稱陳俊樺係實際負責人，亦不能因而否
認上訴人與陳俊樺等人有犯意聯絡及行為分擔之事實各等情。俱
依卷證審認、指駁綦詳。其推理論斷衡諸經驗及論理等證據法則
皆無違背，亦無上訴意旨所指判決不備理由、理由矛盾及不適用
法則之違法情形，就此指摘，自非第三審上訴之適法理由。（二
）原判決採用證人謝麗珠於另案第一審所稱：「（在統領公司設
立前，你是把錢匯到陳俊樺的個人帳戶，在統領公司設立後，是
把錢匯到統領公司的帳戶，在薛志宏來了之後，你是至少把一半
的錢留在你的戶頭，是否如此？）我都把錢匯給薛志宏（即甲○
○），留在我戶頭的錢是每一期會留一點錢在我那邊，等下一期
再匯出去，陳俊樺叫我這麼做，因為他說怕薛志宏也會跟薛守謜
一樣會侵占」等語之證詞。原判決對於謝麗珠在原審就「你之前
於薛守謜的案子中作證，你有提到將錢匯給給薛志宏……？）」
證稱：「是匯給公司的帳戶，公司還沒有設立帳戶時，是交給陳
俊樺。」等語，雖未另加說明其是否可取，然於其認定上訴人管
理統領公司財務之判決結果，不生影響，仍不得據為第三審上訴
之適法理由。（三）原判決援引薛守謜於警詢時陳稱：統領公司
於九十三年九月成立後，銀行往來之公司大、小章係由伊保管，
上訴人需要領款就會向伊領取銀行往來之公司大、小章等詞，及
吳雨娘於第一審證稱：「（在當時你擔任會計時，在場的被告〈
指上訴人〉是從事何職？）……會計的事情都是甲○○交代我做
，公司的印章、存摺也都在他身上，要等他來才有辦法使用。」
「（你講的公司印章、存摺是在被告身上，你如何領錢？）甲○
○將會員表格，就是要給會員的獎金，會先確認我有沒有計算錯
誤，他確認之後，他就會從他的公事包內拿出公司的印章、存摺
叫我去匯錢或者提款」等語。係證明上訴人確係管理統領公司財
務。而上訴人於偵訊時亦坦承：「陳先生（指陳俊樺）要求薛守
原（謜）把他所保管的公司帳戶、密碼、印章交給我」之事實（
見偵字第二三八一二號影印卷第八三頁背面）。則統領公司印章
、存摺原係薛守謜保管，後由上訴人保管，薛守謜、吳雨娘前揭
所述並無牴觸，核無上訴意旨所指判決理由矛盾之違法情形，就
此指摘，要非第三審上訴之適法理由。（四）原判決援引謝麗珠
於第一審證稱：「（九十三年十月統領公司已經申請設立登記，
你們改到統領公司支付現金及刷卡，是誰受理收款的？）是會計
和薛志宏（即甲○○）一起受理收款」等語，資為上訴人亦有向
謝麗珠所招攬會員收受款項之論據之一（見原判決第八頁第八至
一０列）。其於原審作證，就「統領公司會計吳雨娘於原審〈指
第一審〉中證述，提到『會員要投資是由當時由櫃台小姐收的，
或是線上刷卡，櫃台小姐下班時會交給我』，有何意見？」答稱
：「沒意見。」（見原審卷第一０八頁背面）。因係證人之個人
意見，已難執為上訴人有利之證據，況謝麗珠係就其親自招攬會
員款項如何交付而為證述，與吳雨娘證述其如何收款之經過，二
者亦不生牴觸，核無上訴意旨所指判決理由矛盾等違法情形，執
此指摘，亦非第三審上訴之合法理由。（五）本院為法律審，應
以第二審判決所確認之事實為判決基礎，故於第二審判決後不得
主張新事實而資為第三審上訴之理由。本件依原判決所確認上訴
人與薛守謜、陳俊樺及謝麗珠共同常業詐欺之事實，及於理由內
說明其憑以認定該犯罪事實之證據及得心證之理由，論處上訴人
以共同常業詐欺罪刑，於法並無不合。上訴人提起第三審上訴，
於法律審之本院始主張吳昇勳、李春秋二人是否亦負責統領公司
核心事務之新事實，顯非合法之第三審上訴理由。（六）原判決
事實欄業已載述：統領公司自九十三年十二月十日起，即不再發
放紅利、獎金予會員，並對外宣稱遭上訴人監守自盜、侵占公司
會員全部投資款項逃逸（統領公司告訴甲○○侵占案件，業經台
灣台中地方法院檢察署檢察官以九十六年度偵字第七０四０號為
不起訴處分確定），片面向會員宣布結束營業，致統領公司會員
追討投資欠款無門，始知受騙等情（見原判決第四頁）；並於理
由內詳敘上訴人如何成立本件共同正犯，及其所為之辯解，如何
不足採取等旨（見原判決第五至一一頁，理由貳之一）。上訴意
旨就此部分核係未依卷內訴訟資料而為指摘，尤非第三審上訴之
適法理由。（七）其餘上訴意旨，經核係置原判決所為明白論斷
於不顧，仍持已為原判決指駁之陳詞再事爭辯，及對於事實審法
院取捨證據與自由判斷證據證明力之職權行使，徒以自己之說詞
，任意指摘，難認已符合首揭法定之第三審上訴要件。其此部分
上訴違背法律上之程式，應予駁回。次按裁判上一罪案件之重罪
部分得提起第三審上訴，其輕罪部分原雖不得上訴，因審判不可
分原則，第三審法院亦應併予審判，係指重罪部分之上訴合法為
前提，如該上訴為不合法，第三審法院既應從程序上予以駁回，
而無從為實體上之判決，對於輕罪部分自無從適用審判不可分原
則，併為實體上審判。原判決認上訴人牽連犯公平交易法第三十
五條第二項之罪部分，係刑事訴訟法第三百七十六條第一款所列
不得上訴於第三審法院之案件；上訴人對重罪之常業詐欺部分所
提起之第三審上訴，既屬不合法而應從程序上予以駁回，則不得
上訴第三審之違反公平交易法部分，已無從併為實體上審判，自
應併予駁回。
據上論結，應依刑事訴訟法第三百九十五條前段，判決如主文。
中    華    民    國  九十八  年    十    月    八    日
                      最高法院刑事第九庭
                          審判長法官  邵  燕  玲
                                法官  李  伯  道
                                法官  孫  增  同
                                法官  李  英  勇
                                法官  吳      燦
      本件正本證明與原本無異
                                      書  記  官
中    華    民    國  九十八  年    十    月   十三   日
                                                    R


司法院資訊處製作；財團法人民間司法改革基金會備份。
